ACORDAO-COMPLETO-2530770

ACÓRDÃO 2174/2022 ATA 14/2022 - SEGUNDA CÂMARA

VISTOS, relatados e discutidos estes autos de embargos de declaração opostos por José Claudio Monteiro de Brito Filho (XXX.389.002-XX) , Procurador aposentado do Ministério Público do Trabalho, por meio dos quais se insurge contra o Acórdão 8309/2021-TCU-Segunda Câmara, relator Ministro Raimundo Carreiro, que por seu turno negou provimento a pedido de reexame interposto pelo Ministério Público do Trabalho (MPT) e por José Cláudio Monteiro de Brito Filho, contra o Acórdão 11200/2020-TCU-Segunda Câmara, relatora Ministra Ana Arraes, mediante o qual este Tribunal negou registro ao ato de aposentação do servidor,
ACORDAM os Ministros do Tribunal de Contas da União, reunidos em sessão da Segunda Câmara, com base no art. 34 da Lei 8.443/1992, c/c o art. 287 do Regimento Interno, e diante das razões expostas pelo Relator, em
9.1. conhecer dos embargos de declaração para, no mérito, rejeitá-los;
9.2. dar ciência desta deliberação ao embargante e ao Ministério Público do Trabalho, informando que o teor integral das peças que a integram poderá ser obtido no endereço eletrônico www.tcu.gov.br/acordaos e que o acesso às demais peças do processo pode ser obtido no endereço eletrônico deste Tribunal, opção "vista eletrônica".

Embargos de declaração opostos por José Cláudio Monteiro de Brito Filho contra o Acórdão 6.841/2021-TCU2ª Câmara, que negou provimento a pedido de reexame e que teve como relator o Excelentíssimo Senhor Ministro Raimundo Carreiro.

Segunda Câmara

Ministério Público do Trabalho.

3. Interessados/Responsáveis/Recorrentes:
3.1. Recorrentes: José Claudio Monteiro de Brito Filho (XXX.389.002-XX);
3.2. Interessados: José Claudio Monteiro de Brito Filho (XXX.389.002-XX);

13.1. Ministros presentes: Aroldo Cedraz (na Presidência) e Antonio Anastasia (Relator).
13.2. Ministro-Substituto convocado: Marcos Bemquerer Costa.
13.3. Ministro-Substituto presente: André Luís de Carvalho.

ANTONIO ANASTASIA

Ministro Raimundo Carreiro.

Tratam os autos de embargos de declaração opostos por José Cláudio Monteiro de Brito Filho, Procurador aposentado do Ministério Público do Trabalho, contra o Acórdão 6841/2021-TCU-Segunda Câmara, relator o Ministro Raimundo Carreiro (peça 40) . 
2.	Transcrevo a seguir, com ajustes de forma, nos termos do art. 1º, § 3º, inciso I, da Lei nº 8.443/92, a instrução lavrada no âmbito da Secretaria de Recursos/Serur (peça 66) , cujo pronunciamento obteve a concordância do Diretor da subunidade (peça 67) .
"INTRODUÇÃO 
1.	Trata-se de embargos de declaração (peças 45 e 46) opostos por José Cláudio Monteiro de Brito Filho, ex-servidor do Ministério Público do Trabalho, contra o Acórdão 6841/2021-TCU-Segunda Câmara (peça 40) , que teve como relator o Excelentíssimo Senhor Ministro Raimundo Carreiro. 
1.1. 	A deliberação recorrida apresenta o seguinte teor: 
VISTOS, relatados e discutidos estes autos que cuidam de ato de alteração de aposentadoria, em que se apreciam pedidos de reexame interpostos pelo Ministério Público do Trabalho (MPT) e por José Cláudio Monteiro de Brito Filho, contra o Acórdão 11200/2020-TCU-Segunda Câmara, relatora Ministra Ana Arraes, mediante o qual este Tribunal negou registro ao referido ato. 
ACORDAM os Ministros do Tribunal de Contas da União, reunidos em Sessão da Segunda 
Câmara, diante das razões expostas pelo Relator, nos termos do art. 48, c/c o art. 33, ambos da Lei 8.443/1992 e do art. 286, c/c o art. 285, ambos do Regimento Interno do TCU, em: 
9.1 conhecer dos pedidos de reexame interpostos pelo Ministério Público do Trabalho (MPT) e por José Cláudio Monteiro de Brito Filho para, no mérito, negar-lhes provimento; 
9.2. dar ciência desta deliberação à recorrente e à unidade jurisdicionada. 
HISTÓRICO  
2.	O ato de alteração da aposentadoria de José Cláudio Monteiro de Brito Filho foi considerado ilegal, por ser o cargo ocupado pelo servidor remunerado por subsídio (Procurador Regional do Trabalho) - caso daqueles que compõem as carreiras do Ministério Público da União -, não sendo possível a agregação à sua remuneração de outras vantagens ou espécies remuneratórias, nos termos do art. 39, § 4º, da Constituição Federal, ressalvadas verbas de caráter indenizatório, entre as quais não se incluem as decorrentes da incorporação de quintos/décimos. Além disso, verificou-se a aplicação retroativa dos efeitos da Emenda Constitucional 70/2012, sendo que a data de vigência inicial da aposentadoria ocorreu em 6/8/2010. 
2.1.	Na instrução dos pedidos de reexame formulados pelo Ministério Público do Trabalho e pelo referido inativo, a Serur realizou a análise dos objetos delimitados com base nas alegações formuladas nas duas peças recursais, concluindo que (peça 42) : 
a)	o TCU não ingressou na esfera de competência privativa do CNMP; 
b)	é ilegal a cumulação dos quintos com o subsídio aos membros do MPT; 
c)	não houve a incidência da decadência do direito deste Tribunal de julgar a presente alteração de aposentadoria; 
d)	não se deve sobrestar o julgamento destes recursos; 
e)	não houve violação à irredutibilidade de vencimentos; 
f)	não houve violação ao princípio da vedação de interpretação retroativa; 
g)	não houve violação ao princípio da segurança jurídica; 
h)	as parcelas de quintos/décimos já foram absorvidas pelos sucessivos reajustes na carreira da qual integrava o interessado. 
2.2.	O Relator a quo expôs breves considerações adicionais em seu voto ao acolher a análise e as conclusões da unidade técnica, que, com a anuência do Ministério Público junto ao TCU, propôs conhecer e negar provimento aos recursos (peça 41) . 
2.3.	Irresignado com o não provimento do pedido de reexame (Acórdão 6841/2021-TCU-Segunda Câmara, de relatoria do Ministro Raimundo Carreiro) , o aposentado opôs embargos de declaração (peças 45 e 46) , cuja argumentação será abordada mais adiante. 
ADMISSIBILIDADE 
3.	O Excelentíssimo Senhor Ministro Raimundo Carreiro, mediante despacho de peça 50, determinou a remessa dos autos à Serur, para exame de admissibilidade e instrução dos embargos, com fulcro nos artigos 50 e 56 da Resolução TCU 259/2014, c/c o artigo 52, inciso II, da Resolução TCU 305/2018. 
3.1. Reitera-se o exame de admissibilidade realizado pelo Sar/Serur (peças 56 e 57) , que opinou pelo conhecimento dos embargos, nos termos do artigo 34, § 2º, da Lei 8.443/1992, c/c o artigo 287, § 3º, do RI/TCU, suspendendo-se os efeitos do subitem 9.1 do Acórdão 6841/2021-TCU-Segunda Câmara, conforme despacho de peça 59. A análise de mérito ficou a cargo da 2ª Diretoria Técnica, conforme o que dispõe o art. 51, inciso II, da Resolução TCU 253/2012. 
EXAME DE MÉRITO 
4. 	Delimitação 
4.1. Constitui objeto do presente recurso definir se ocorreu omissão acerca de todos os argumentos apresentados em seu pedido de reexame aos seguintes tópicos: 
a)	necessidade de sobrestamento do feito;  
b)	regras específicas da LINDB para a atuação administrativa e de fiscalização; 
c)	possibilidade de cumulação de quintos com subsídios; 
d)	irredutibilidade de vencimentos; 
e)	vedação de interpretação retroativa e segurança jurídica; 
f)	necessidade de extinção da vantagem de forma progressiva. 
5. 	Da necessidade de sobrestamento do feito 
5.1. Alega o embargante que novamente se ignora que a matéria está sendo discutida pelo Plenário nos autos do TC Processo 017.382/2006-7 e do TC Processo 027.914/2013-5, sendo imprescindível aguardar o julgamento do pedido de reexame apresentado por diversas entidades de representação no primeiro processo, assim como a deliberação acerca da proposta de modulação formulada no segundo processo (peça 45, p. 3-5) . 
5.2. A necessidade dessa medida já foi demonstrada em processo muito semelhante aos presentes autos, tendo sido prolatado o Acórdão 13270/2019-TCU-Segunda Câmara, com o sobrestamento do TC Processo 031.173/2019-5 até a apreciação definitiva do TC Processo 027.914/2013-5, ante a conexão e dependência da matéria ali tratada (peça 45, p. 5-7) . 
Análise 
5.3.  Os embargos de declaração têm por finalidade corrigir obscuridade, omissão ou contradição em deliberações do Tribunal. Seu objetivo não é o de proporcionar novo julgamento da questão posta nos autos, mas somente o de esclarecer, interpretar ou completar o pronunciamento anteriormente emitido, em benefício de sua compreensão ou inteireza. 
5.4. A omissão atacável por embargos declaratórios é a lacuna condizente com a conclusão do julgado, não a que se refere aos argumentos das partes, os quais podem ser rejeitados implicitamente. Não está o relator obrigado a responder um a um os argumentos invocados, se apenas um deles é suficiente para a solução da lide, conforme pacífica jurisprudência desta Corte de Contas assentada nos Acórdão 153/2003-TCU-Plenário (Relator Ministro Guilherme Palmeira) , 1.488/2004-TCU-1ª Câmara (Relator Ministro-Substituto Marcos Bemquerer) e 1.016/2008-TCUPlenário (Relator Ministro Ubiratan Aguiar) .  
5.5. No mesmo sentido, pode ser citado o entendimento firmado em precedente do STJ - 1ª Turma (EDcl no RMS 21.800. Relator Ministro José Delgado, DJ 14/12/2006) : 
"PROCESSUAL CIVIL. EMBARGOS DE DECLARAÇÃO. INEXISTÊNCIA DE IRREGULARIDADES NO 	ACÓRDÃO. DESNECESSIDADE DE 	EXAME DE DISPOSITIVOS PERQUERIDOS. 
1. Não ocorrência de irregularidades no acórdão quando a matéria que serviu de base à oposição do recurso foi devidamente apreciada, com fundamentos claros e nítidos, enfrentando as questões suscitadas ao longo da instrução, tudo em perfeita consonância com os ditames da legislação e jurisprudência consolidada. O não acatamento das teses deduzidas no recurso não implica cerceamento de defesa. Ao julgador cumpre apreciar o tema de acordo com o que reputar atinente à lide. Não está obrigado a julgar a questão de acordo com o pleiteado pelas partes, mas sim com o seu livre convencimento (art. 131 do CPC) , utilizando-se dos fatos, provas, jurisprudência, aspectos pertinentes ao tema e da legislação que entender aplicável ao caso. As funções dos embargos de declaração, por sua vez, são, somente, afastar do acórdão qualquer omissão necessária para a solução da lide, não permitir a obscuridade por acaso identificada e extinguir qualquer contradição entre premissa argumentada e conclusão. 2.	Enfrentamento de todos os pontos necessários ao julgamento da causa, sendo desnecessário o exame/indicação expressa dos dispositivos que arguiu nos aclaratórios. 3. Embargos rejeitados". 
5.6.	Em consonância com o art. 1º, § 3º, da Lei nº 8.443/1992, c/c o art. 69 do Regimento Interno, são partes essenciais das deliberações do Tribunal o relatório do Relator, que conterá as conclusões dos pareceres da unidade instrutiva e do Ministério Público; a fundamentação com que analisar as questões de fato e de direito; e o dispositivo com que decidir sobre o mérito do processo. Não está o Ministro-Relator obrigado a responder um a um os argumentos invocados, caso isso não seja imprescindível para a formação de seu convencimento acerca da solução da lide. 
5.7.	Na análise do pedido de reexame formulado por José Cláudio Monteiro de Brito Filho, a unidade técnica opinou pela rejeição dos argumentos do recorrente, uma vez que a questão da percepção de subsídios juntamente com quintos/décimos em proventos de aposentadoria de membros do Ministério Público não se encontra sobrestada e em diversos julgados o Tribunal vem reiteradamente se manifestando pela ilegalidade. No voto condutor do Acórdão 1349/2020-TCU-Plenário, o Ministro Bruno Dantas anotou que, ao apreciar o RE 587.371, o STF fixou, em sede de repercussão geral, a tese de que "Não encontra amparo constitucional a pretensão de acumular, no cargo de magistrado ou em qualquer outro, a vantagem correspondente a 'quintos', a que o titular fazia jus quando no exercício de cargo diverso". Nem mesmo o exercício de função comissionada já quando integrante da carreira remunerada por subsídio permite a manutenção da parcela de quintos, ante a inexistência de direito adquirido a regime de remuneração (peça 42, p. 7) .  
5.8.	No presente processo, verifica-se que o Relator a quo acolheu a análise e as conclusões da Serur, que, com a anuência do Ministério Público junto ao TCU, propôs conhecer e negar provimento ao pedido de reexame. Acrescentou ainda considerações adicionais acerca das disposições do art. 39, § 4º, da Carta Magna, asseverando que a jurisprudência da Corte de Contas é sólida pela impossibilidade da percepção, por agentes públicos remunerados por meio de subsídios, de parcelas adicionais, como é o caso dos quintos/décimos. No mesmo sentido é o entendimento do Supremo Tribunal Federal quanto a ser o regime de subsídio incompatível com outras parcelas remuneratórias de natureza mensal (peça 41, p. 1-2) . 
5.9.	Assim, entende-se que não ocorreu omissão na apreciação das alegações referentes ao sobrestamento do julgamento do pedido de reexame anteriormente interposto pelo embargante, não sendo cabível a rediscussão do mérito da matéria. 
Das regras específicas da LINDB para a atuação administrativa e de fiscalização 
6.	Aduz-se a ocorrência de omissão com base nos argumentos resumidos a seguir. 
6.1.	Em situações análogas, envolvendo servidores de seu quadro, a Corte de Contas usa a LINDB como referência para estabelecer compensação com reajustes futuros, privilegiando a segurança jurídica e a boa-fé dos servidores. Um exemplo é o Acórdão 2988/2018-TCU-Plenário, de relatoria da Ministra Ana Arraes (peça 45, p. 7-9) . 
6.2.	Ao criar novo entendimento da parcela compensatória com base em supostos indícios de ilegalidade, o Tribunal viola sua orientação em caso de 2018 e contraria o art. 24 da LINDB, por não ser possível a aplicação de revisão controladora em que se considera ilegal situação plenamente constituída. Também é violado o art. 23, pois o corte abrupto aplica nova interpretação sem prever qualquer regime de transição ou proteger aqueles que já haviam preenchido os requisitos para percepção das parcelas (peça 45, p. 9) . 
6.3.	Diante dessas considerações, é imperiosa a suspensão da tramitação de qualquer processo que trate da apuração de ilegalidade no recebimento de quintos com subsídio, por não haver decisão tomada pelo TCU sobre o tema na representação específica aberta recentemente (peça 45, p. 9) . 
Análise 
6.4. Cabe ressaltar que, desde a apreciação inicial do presente processo, já havia constado do voto condutor do acórdão que negou registro ao ato de aposentadoria do Procurador Regional do Trabalho que (peça 42, p. 10) : 
13. Nesse contexto, há muito deveria ter sido extinto o pagamento da parcela de quintos, bem como de qualquer outra vantagem de natureza remuneratória alheia ao subsídio, em observância ao expresso comando constitucional, o que não foi feito. Ademais, no caso do interessado, sequer há que se falar em pagamento de vantagem pessoal para evitar decesso remuneratório, porquanto os aumentos no valor de seu subsídio nos últimos anos representam montante mais do que suficiente para absorver integralmente a VPNI. 
6.5. No que tange à modulação prevista no Acórdão 2988/2018-TCU-Plenário, de relatoria da Ministra Ana Arraes, ressaltou a unidade técnica que alcança tão somente os atos concessórios de aposentadoria envolvendo a retribuição parcial da função comissionada (opção) e que já foram registrados pela Corte de Contas, que não é o caso do embargante (peça 42, p. 10) . 
 6.6. Diante disso, deve-se rejeitar a alegação de omissão apresentada pelo embargante também em relação a esse tópico. 
Da possibilidade de cumulação de quintos com subsídios 
7.1. O embargante aduz a ocorrência de omissão no que se refere à percepção de quintos com subsídios, com base nos seguintes argumentos. 
7.2. Como reportado no voto proferido pelo Ministro Bruno Dantas, por ocasião da apreciação do TC Processo 028.331/2009-0 (Acórdão 1063/2020-TCU-Plenário) , há deliberações do STF e do STJ que informam o entendimento desses tribunais superiores sobre a matéria em discussão, sendo um bom exemplo dessa intelecção a decisão exarada no RE 798.827/DF (peça 45, p. 9-11) . 
7.3. Não se ignora que a forma de remuneração por subsídios foi criada para pagamento aos ocupantes de mandatos eletivos e, com a EC 19/1998, passou a abranger diversas carreiras do funcionalismo, incluindo os membros do Ministério Público (peça 45, p. 12) . 
7.4. O subsídio veio para absorver as parcelas remuneratórias intrínsecas ao regime jurídico compositivo do cargo, conforme entendimento que se extrai da análise do art. 8º da EC 41/2003, estando excluídas do subsídio as vantagens pessoais de caráter subjetivo decorrentes de atividades não inerentes ao cargo (peça 45, p. 12) . 
7.5. Após abordar a temática de incorporação de quintos por servidores públicos, assevera que o art. 287 da Lei Complementar 75/1993 estende aos membros do MPU as vantagens do regime jurídico dos servidores públicos da União, matéria essa que também está regulamentada, como dito e ignorado, pela Resolução CNMP 9/2006, cujo art. 4º, inciso V, é objeto da ADI 3.834, por suposta ofensa ao que preconiza o art. 39, § 4º, da Carta Magna. Como não houve a concessão de liminar, a referida norma encontra-se válida e considerando a presunção de legitimidade do ato administrativo, todos os membros em atividade que preenchem os requisitos legais recebem a vantagem pessoal (peça 45, p. 12-15) .  
7.6. Portanto, mesmo que as alterações constitucionais e a legislação infraconstitucional tenham imposto que a contraprestação por os membros do Ministério Público deve ser por subsídio, não teriam o condão de rever o ato de aposentadoria (peça 45, p. 15) . 
Análise 
7.7. Verifica-se que o embargante pretende rediscutir o mérito da matéria, com a reapresentação dos argumentos formulados no pedido de reexame, resumidos nos itens 6.1 a 6.5 da instrução da unidade técnica e refutados em seus itens 6.6 a 6.7 (peça 42, p. 5-6) .   
7.8. Ao acolher a análise e as conclusões da Serur, o Relator a quo expôs breves considerações adicionais em seu voto, trazendo à colação recentes acórdãos proferidos tanto pelo Tribunal Pleno quanto por suas Câmaras em alinhamento com a sólida jurisprudência acerca da impossibilidade de percepção, por agentes públicos remunerados por meio de subsídios, de parcelas adicionais, como é o caso dos quintos/décimos. Também transcreveu a ementa do RE 650.898 (redator para o acórdão Ministro Roberto Barroso, Pleno, DJe de 24/8/2017) , negritando o item em que o STF aponta que o regime de subsídio é incompatível com outras parcelas remuneratórias de natureza mensal (peça 41, p. 1-2) . 
7.9.  Como já foi dito alhures, os embargos de declaração têm por finalidade corrigir obscuridade, omissão ou contradição em deliberações do Tribunal, não podendo ser manejados objetivando novo julgamento de mérito da questão posta nos autos.  
7.10. Nesse contexto, entende-se que o acórdão embargado não carece de esclarecimentos ou completação dos pronunciamentos anteriormente emitidos, em benefício de sua compreensão ou inteireza. 
7.11. Assim, deve-se rejeitar as alegadas omissões apontadas pelo embargante. 
Da irredutibilidade de vencimentos 
8.1. Aduz-se que houve omissão no que tange à questão da irredutibilidade de vencimentos, com base nos seguintes argumentos. 
8.2. A Corte de Contas entende que, nos termos da jurisprudência do STF, não há óbice à redução de proventos caso alguma vantagem esteja sendo paga ao arrepio da lei (peça 45, p. 15) .  
8.3. No entanto, a subtração do pagamento de quintos/décimos já incorporados aos proventos de inatividade viola o princípio da irredutibilidade de vencimentos inscrito no art. 37, inciso XV, da CF/1988, sendo que existem deliberações do STF no sentido de assegurar a irredutibilidade da soma total dos proventos, como é exemplo o ARE 836518 AgR, Relator Ministro Roberto Barroso, Primeira Turma, julgado em 18/11/2014, acórdão eletrônico DJe 249, DIVULG 17/12/2014, PUBLIC 18/12/2014 (peça 45, p. 15-16) . 
8.4. Os agentes públicos possuem a garantia de que seus vencimentos não sofrerão redução. Soma-se a isso o fato de já possuírem a gratificação por mais de 5 anos incorporada, fazendo com que a repercussão nos proventos seja uma decorrência legal, conforme o § 11 do art. 201, c/c o § 12 do art. 40, ambos da Constituição da República e o já  citado art. 287 da LC 75/1993 (peça 45, p. 16) . 
Análise 
8.5. Observa-se que a rejeição das alegações contidas no pedido de reexame deu-se em consonância com a jurisprudência do STF no sentido de que a redução de proventos de aposentadoria, quando concedida em desacordo com a lei, não ofende o princípio da irredutibilidade de vencimentos (peça 42, p. 7-8) .  
8.6. Ademais, como já abordado no subitem 6.4 desta instrução, ao negar registro ao ato de aposentadoria do Procurador Regional do Trabalho, pontuou-se que, em observância ao expresso comando constitucional contido no art. 39, § 4º, da Carta Magna, há muito deveria ter sido extinto o pagamento da parcela de quintos ou de qualquer outra vantagem remuneratória alheia ao subsídio, o que não foi feito. Quanto ao pagamento de vantagem pessoal para evitar decesso remuneratório, destacou-se que os aumentos no valor do subsídio do integrante do MPT foram mais do que suficientes para absorver integralmente a VPNI. 
8.7. Quanto à alegação de já perceber a gratificação por mais de 5 anos, cabe ressaltar que o STF pacificou a questão ao fixar a tese de repercussão geral (tema 445) , no bojo do RE 636.553, de relatoria do Ministro Gilmar Mendes. As alegações relativas à decadência foram refutadas nos itens 7.4 a 7.8 da instrução da unidade técnica (peça 42, p. 6-7) .  
8.8. 	Ante o exposto, entende-se que devem ser rejeitadas as alegadas omissões. 
Da vedação à interpretação retroativa e da segurança jurídica 
9.1. Aduz-se que houve omissão no que tange à vedação de interpretação retroativa e à segurança jurídica, com base nos seguintes argumentos. 
9.2. Na análise dos pedidos de reexame interpostos, entendeu-se que, por existir Lei Orgânica e Regimento interno do TCU, a Lei do Processo Administrativo pode ser aplicada naquilo que for compatível com os regramentos da Corte de Contas. Afastou-se a argumentação por três razões (peça 45, p. 16-17) : 
i)	não há direito adquirido à exegese: 
ii)	não houve os registros dos atos de aposentadoria dos interessados, de tal arte a não se aplicar a máxima de que a "modificação posterior de jurisprudência não alcançaria as situações consolidadas à luz de critério interpretativo anterior". Isto porque poder-se-ia falar em situação consolidada apenas quando o ato de concessão recebe o registro do TCU, por ser ato complexo;  iii) o acórdão que julgar legal o ato de aposentadoria e determinar o seu registro não faz coisa julgada administrativa, nos termos do § 2º do art. 260 do Regimento Interno deste Tribunal. 
9.3.	No entanto, tal entendimento atinge sim uma situação consolidada. Aplica-se a regra do art. 24 da LINDB para preservar os servidores que contavam com a legalidade do recebimento dada a orientação geral plenamente constituída à época (peça 45, p. 17) .  
9.4.	Logo, se a nova interpretação fixada pela Corte de Contas for mantida e aplicada ao caso, restarão violados o art. 2º, parágrafo único, inciso XIII, da Lei 9.784/1999 e o art. 24 da LINDB (peça 45, p. 18) . 
9.5.	A segurança jurídica e a proteção da confiança são postulados de observância obrigatória perante qualquer ato de qualquer Poder, seja Executivo, Legislativo ou Judiciário (peça 45, p. 18) . 
9.6.	Essa também é a posição consolidada pela jurisprudência no sentido de que atos administrativos ou judiciais devem ser convalidados não só pela aquisição de direitos dos servidores públicos (art. 5º, inciso XXXVI, da Constituição da República) como também pelo fato da aquisição do direito ter sido consumado pelo manto da boa-fé (peça 45, p. 18) . 
Análise 
9.7. Verifica-se que as alegações formuladas no pedido de reexame acerca da vedação de interpretação retroativa e da segurança jurídica foram refutadas nos itens 10.6 a 10.10 e 11.5 a 11.12 da instrução da unidade técnica (peça 42, p. 8-10) . 
9.8. A Corte de Contas tem o poder/dever de apreciar, para fins de registro, os atos de aposentadoria na esfera federal, nos termos do art. 71 da Lei Maior. No presente caso, não houve o registro em razão da constatação de ilegalidade do ato, não havendo que se falar em violação da segurança jurídica, de proteção da confiança, de direito adquirido ou de razoabilidade (peça 42, p. 10) . 
9.9. 	Dessa forma, não se configuraram as omissões alegadas pelo embargante. 
Da necessidade de extinção da vantagem de forma progressiva 
10.1. Aduz-se que houve omissão no que se refere à extinção progressiva da vantagem de quintos, com base nos seguintes argumentos. 
10.2. Apesar de o caso em apreço tratar da cumulação de subsídios com quintos - e não da parcela de "opção" - é de se concluir, pelo raciocínio desenvolvido no Acórdão 2988/2018-TCU-Plenário, de relatoria da Ministra Ana Arraes, que a modulação somente ocorre para os casos em que os atos concessórios de aposentadoria já foram registrados (peça 45, p. 18) . 
10.3. No julgamento do RE 638.115/CE, em repercussão geral, o STF reconheceu como indevida a cessação imediata do pagamento dos quintos, admitindo a modulação dos efeitos da decisão para aqueles que continuam recebendo os quintos em razão de decisão administrativa ou de decisão judicial transitada em julgado, a fim de que tenham o pagamento mantido até a sua absorção integral (peça 45, p. 19) . 
10.4. No caso dos autos, a incorporação de quintos ao patrimônio do recorrente deve também ser preservada, pois recebe há mais de 5 anos, bem como, conforme visto, está vigente a Resolução 9/2006 do CNMP. Assim, é incabível o corte imediato (peça 45, p. 19) . 
10.5. Mediante o Acórdão 2.602/2013-TCU-Plenário, foi considerado ilegal o pagamento de quintos, mas houve determinação para a sua transformação em parcela compensatória a ser absorvida por futuras melhorias salariais, buscando-se respeitar o princípio da irredutibilidade remuneratória (peça 45, p. 20) . 
10.6. Os arts. 21 e 23 da LINDB prescrevem a necessidade de indicação de condições e regime de transição para que a regularização ocorra de modo proporcional, sem impor ao sujeito atingido ônus ou perdas anormais ou excessivas (peça 45, p. 20-21) . 
10.7. A determinação de absorção da VPNI, por outro lado, mostra-se como medida viável a evitar que a recorrente não seja surpreendida com grande redução de vencimentos. Dessa forma, requer-se a aplicação do atual entendimento da Suprema Corte e do TCU, na hipótese permanecer o equivocado entendimento de se considerar ilegal o pagamento da parcela referente aos quintos (peça 45, p. 21) . 
10.8. Ao final, requer a concessão de efeitos infringentes aos declaratórios, eis que o saneamento dos vícios apontados levará a entendimento diverso do prolatado no feito, ensejando a manifestação da Corte de Contas quanto às omissões apontadas (peça 45, p. 21-23) . 
Análise 
10.9. As alegações formuladas no pedido de reexame interposto pelo interessado foram examinadas nos itens 12.3 a 12.6 da instrução da unidade técnica, que as rejeitou. Nessa ocasião, trouxe também à baila as considerações do Relator a quo de que a ilegalidade decorrente da cumulação de subsídios com quintos já deveria ter sido corrigida há tempos, em cumprimento ao comando constitucional inserido no art. 39, § 4º, da Carta Magna, ainda mais que os aumentos concedidos para os subsídios dos procuradores do MPT foram mais que suficientes para absorver integralmente o valor da VPNI (peça 42, p. 10) .  
10.10. Assim, não merece prosperar a pretensão do embargante de ser beneficiado pela modulação assegurada pelo STF, no julgamento do RE 638.115/CE (incorporação de quintos entre 8/4/1998 e 4/9/2001) . 
10.11. Diante disso, deve-se rejeitar as alegações do embargante. 
CONCLUSÃO 
11.	Da análise de mérito, conclui-se que não ocorreu omissão quanto à apreciação de nenhum dos argumentos apresentados no pedido de reexame, ora reproduzidos em seis tópicos dos embargos de declaração. 
11.1. Por conseguinte, sugere-se rejeitar os presentes embargos de declaração. 
PROPOSTA DE ENCAMINHAMENTO 
12. Ante o exposto, submetem-se os autos à consideração superior, propondo-se, com fundamento no artigo 34, § 2º, da Lei 8.443/1992: 
a)	conhecer dos embargos de declaração opostos, para, no mérito, rejeitá-los; 
b)	informar ao embargante e demais interessados do acórdão a ser proferido, destacando que o relatório e o voto que o fundamentam podem ser acessados por meio do endereço eletrônico www.tcu.gov.br/acordaos".
É o relatório.

Rudi Meira Cassel (22256/OAB-DF), representando José Claudio Monteiro de Brito Filho.

Procurador Júlio Marcelo de Oliveira.

APOSENTADORIA. PAGAMENTO CONCOMITANTE DE SUBSÍDIOS E "QUINTOS". NEGATIVA DE REGISTRO. PEDIDO DE REEXAME. ARGUMENTOS INSUFICIENTES A MODIFICAR O JULGADO. NEGATIVA DE PROVIMENTO. EMBARGOS DE DECLARAÇÃO. AUSÊNCIA DE OMISSÃO, CONTRADIÇÃO OU OBSCURIDADE. CONHECIMENTO E REJEIÇÃO.

APOSENTADORIA (APOS)

Secretaria de Recursos (Serur); Secretaria de Fiscalização de Integridade de Atos e Pagamentos de Pessoal e de Benefícios Sociais (Sefip).

Inicialmente, registro que atuo nestes autos em sucessão ao Ministro Raimundo Carreiro (art. 153 do RI/TCU) , relator da deliberação embargada.
2.	Cuida-se de embargos de declaração opostos por José Cláudio Monteiro de Brito Filho, Procurador aposentado do Ministério Público do Trabalho, contra o Acórdão 6841/2021-TCU-Segunda Câmara, rel. Min. Raimundo Carreiro, que negou provimento a pedido de reexame interposto pelo Ministério Público do Trabalho (MPT) e por José Cláudio Monteiro de Brito Filho, contra o Acórdão 11200/2020-TCU-Segunda Câmara, relatora Ministra Ana Arraes, mediante o qual este Tribunal negou registro ao ato de aposentação do servidor. 
3.	O ato de alteração de aposentadoria foi julgado ilegal por ser o cargo ocupado pelo servidor remunerado por subsídio (Procurador Regional do Trabalho) - caso daqueles que compõem as carreiras do Ministério Público da União -, não sendo possível a agregação à sua remuneração de outras vantagens ou espécies remuneratórias, nos termos do art. 39, § 4º, da Constituição Federal, ressalvadas verbas de caráter indenizatório, entre as quais não se incluem as decorrentes da incorporação de quintos/décimos. Além disso, verificou-se a aplicação retroativa dos efeitos da Emenda Constitucional 70/2012, sendo que a data de vigência inicial da aposentadoria ocorreu em 6/8/2010.
4.	Presentes os requisitos de admissibilidade fixados no art. 34, § 2º da Lei 8.443/1992, c/c o art. 287, § 3º do RI/TCU, conheço dos embargos, em ratificação ao despacho proferido pelo Ministro Raimundo Carreiro à peça 59 e ao exame de admissibilidade procedido pela Serur às peças 56-57.
5.	O embargante repete argumentações já deduzidas quando da interposição do pedido de reexame rejeitado pelo Tribunal, especialmente quanto à legalidade da cumulação de quintos com subsídios, do princípio da irredutibilidade de vencimentos, da vedação de interpretação retroativa e da segurança jurídica, além do argumento de que as parcelas de quintos devem ser extintas de forma progressiva.
6.	 A Secretaria de Recursos, em manifestação reproduzida no relatório precedente, manifesta-se pelo conhecimento dos embargos e, no mérito, pela sua rejeição, ao apontar a inexistência de elementos outros que possam infirmar a decisão vergastada, e refutando os argumentos, assim em síntese:
	i) não há justificativa para sobrestamento do feito, no aguardo do julgamento do TC Processo 017.382/2006-7 e do TC Processo 027.914/2013-5;
	ii) inaplicabilidade da LINDB em face de suposta revisão de situação jurídica plenamente constituída;
	iii) da impossibilidade de cumulação de subsídio com a verba de "quintos";
	iv) não-violação da regra de irredutibilidade de vencimentos;
	v) ausência de violação da regra de segurança jurídica e de vedação à interpretação retroativa;
	vi) as parcelas de quintos/décimos já foram absorvidas pelos reajustes sucessivos na carreira de Procurador.  
7.	Acompanho integralmente o pronunciamento, em pareceres uniformes, da Secretaria de Recursos. 
8.	De fato, os argumentos deduzidos nos aclaratórios parecem tão somente demonstrar irresignação com as conclusões do decisum que rejeitou o pedido de reexame interposto pelo interessado. Até porque o objetivo dos aclaratórios é o de corrigir obscuridade, omissão ou contradição constante da deliberação questionada, e não rediscutir o mérito das questões postas no processo, notadamente se inexistente qualquer fato ou documento novo que venha a impor eventual efeito infringente, decorrente de modificação da situação jurídica do interessado.
9.	De fato, restou claro na análise do pedido de reexame formulado por José Cláudio Monteiro de Brito Filho, que a questão da percepção de subsídios juntamente com quintos/décimos em proventos de aposentadoria de membros do Ministério Público não se encontra sobrestada nesta Corte de Contas e em diversos julgados o Tribunal vem se manifestando pela ilegalidade dessa prática. 
10.	Como bem apontou a Serur, desde a apreciação inicial do presente processo, já havia constado do voto condutor do acórdão que negou registro ao ato de aposentadoria do Procurador Regional do Trabalho que há muito deveria ter sido extinta a parcela de quintos dos proventos do interessado, bem como de qualquer outra vantagem de natureza remuneratória alheia ao subsídio, em observância ao expresso comando constitucional e que os aumentos no valor do subsídio ocorrido nos últimos anos se revelaram mais que suficientes para absorção integral da VPNI.
11.	Nada obstante, não se pode olvidar que, precisamente em homenagem aos princípios da segurança jurídica e da proteção da confiança dos administrados, suscitados pelo embargante, esta Corte dispensou a reposição dos valores indevidamente percebidos de boa-fé pelos inativos no acórdão original (cf. verbete 106 da súmula de jurisprudência) .
12.	A modulação fixada no Acórdão 2988/2018-TCU-Plenário (TC-Processo 027.914/2013-5) , mencionado pelo embargante, por outro lado, alcançou unicamente os servidores cujos títulos de inatividade já haviam sido registrados, o que não se verifica, repito, no ato de alteração em exame.
13.	Na mesma linha, não se aplica à hipótese a modulação feita pelo STF no Recurso Extraordinário 638.115/DF. Ali, cuidava-se da incorporação de "quintos" vinculados ao exercício de funções comissionadas após a extinção do instituto de incorporação, operada pela Lei 9.624/1998 - matéria distinta, portanto, da versada neste ato. Ademais, havia, no caso, inúmeras decisões judiciais favoráveis à prática, dando feição de legalidade às incorporações extemporâneas. Aqui, ao contrário, a jurisprudência é longeva, abundante e serena em reconhecer a ilicitude da subsistência de vantagens pessoais, em particular os "quintos", no regime de subsídio.
14.	Igualmente, não se justifica eventual sobrestamento da tramitação deste processo até o julgamento definitivo do TC-Processo 017.382/2006-7. Primeiro, porque, naqueles autos, o TCU, em duas oportunidades, firmou, em sua composição plenária (Acórdãos 3.332/2015 e 1.741/2016) , compreensão idêntica à manifestada nestes autos. Segundo, porque o aresto ora atacado não se assenta naquelas deliberações, mas na letra da Constituição Federal e na exegese conferida por seu intérprete último, o Supremo Tribunal Federal.
15.	Quanto à alegada violação ao princípio da irredutibilidade remuneratória, decorrente da "subtração do pagamento das vantagens oriundas da parcela dos quintos/décimos, já incorporadas aos proventos de inatividade", esta não se configura em casos da espécie, em que se busca unicamente corrigir ilegalidades identificadas na composição de proventos de aposentadoria. Assim tem entendido o Supremo, como ilustra, entre inúmeras outras, a ementa do MS 27.580-AgR (grifei) :
"AGRAVO REGIMENTAL EM MANDADO DE SEGURANÇA. IMPETRAÇÃO VOLTADA CONTRA ACÓRDÃO PROFERIDO PELO TRIBUNAL DE CONTAS DA UNIÃO COM O QUAL ELE DETERMINOU O CORTE DE VANTAGENS QUE CONSIDEROU TEREM SIDO ILEGALMENTE AGREGADAS AOS PROVENTOS DE APOSENTADORIA DE SERVIDOR PÚBLICO. ADMISSIBILIDADE. 
1. Está assentado na jurisprudência do Supremo Tribunal Federal o entendimento de que não se aplica ao TCU, no exercício do controle da legalidade de aposentadorias, a decadência administrativa prevista na Lei nº 9.784/99. 
2. Tampouco se pode falar em desrespeito ao princípio da irredutibilidade de vencimentos quando se determina a correção de ilegalidades na composição de proventos de aposentadoria de servidores públicos. 
3. Não ocorre violação da autoridade da coisa julgada quando se reconhece a incompatibilidade de novo regime jurídico com norma anterior que disciplinava a situação funcional de servidor público. Precedentes. 
4. Agravo regimental a que se nega provimento" (MS 27.580-AgR, Primeira Turma, rel. Min. Dias Tóffoli, julgado em 10/9/2013) .
16.	Atendo-me mais objetivamente ao mérito da questão, observo ser claro a todas as luzes o comando inserto no § 4º do art. 39 da Constituição Federal, incluído na Carta pela Emenda Constitucional 19/1998, o qual não deixa dúvida quanto à ilicitude de se agregar à remuneração dos cargos públicos retribuídos por subsídio - caso daqueles que compõem as carreiras do Ministério Público da União - outras vantagens ou espécies remuneratórias:
Art. 39. ...
§ 4º O membro de Poder, o detentor de mandato eletivo, os Ministros de Estado e os Secretários Estaduais e Municipais serão remunerados exclusivamente por subsídio fixado em parcela única, vedado o acréscimo de qualquer gratificação, adicional, abono, prêmio, verba de representação ou outra espécie remuneratória, obedecido, em qualquer caso, o disposto no art. 37, X e XI. (Grifei) 
17.	Dada a constrangedora literalidade do dispositivo, vedando "o acréscimo de (...) qualquer espécie remuneratória", soa como mero artificialismo o argumento de que "estão excluídas do subsídio as vantagens pessoais de caráter subjetivo quando decorrentes de atividades não inerentes ao cargo". Na realidade, uma vez implantado o regime de subsídio, todas as parcelas remuneratórias com ele incompatíveis deveriam ter sido suprimidas, ressalvada, unicamente, a possibilidade de estabelecimento de parcela transitória, sujeita a paulatina absorção por reajustes ulteriores, com o intuito de evitar o decesso remuneratório, o que não é o caso dos autos, visto que os aumentos concedidos aos Procuradores foram mais que suficientes para absorver integralmente o valor da VPNI (peça 42, p. 10) .
18.	Exatamente nessa linha, ao se deparar precisamente com o acréscimo de "quintos" ao subsídio de membro do Ministério Público da União, o Supremo mais uma vez sentenciou:
"EMBARGOS DE DECLARAÇÃO NO AGRAVO REGIMENTAL NO RECURSO EXTRAORDINÁRIO. ADMINISTRATIVO. MEMBROS DO MINISTÉRIO PÚBLICO. VENCIMENTOS: VANTAGENS PESSOAIS CUMULADAS COM SUBSÍDIO MENSAL. DIREITO ADQUIRIDO A REGIME JURÍDICO. INEXISTÊNCIA. ABSORÇÃO PELO SUBSÍDIO. PRESERVAÇÃO DO MONTANTE GLOBAL DOS VENCIMENTOS. CONSTITUCIONALIDADE. OMISSÃO, CONTRADIÇÃO OU OBSCURIDADE. INEXISTÊNCIA. ERRO MATERIAL. INOCORRÊNCIA. EFEITOS INFRINGENTES. IMPOSSIBILIDADE. EMBARGOS DE DECLARAÇÃO DESPROVIDOS" (ED no AG. Reg. no RE 798.827/DF, Rel. Ministro Luiz Fux, Primeira Turma, sessão virtual de 9/2/2018 a 19/2/2018, DJe 8/3/2018) ; (grifei) .
19.	Para que não pairem dúvidas quanto à natureza ou à extensão desse julgado, não é despiciendo transcrever, uma vez mais, a fundamentação então apresentada pelo relator do RE 798.827/DF, Ministro Luiz Fux:
"A discussão envolvendo o direito a percepção de quintos por ter exercido o cargo de Promotor Chefe fica prejudicada, uma vez que a manutenção dessa vantagem na forma definida no acórdão recorrido está em desacordo com decisões do Tribunal. 
Com efeito, a jurisprudência dominante na Corte é no sentido de que inexiste direito adquirido a regime jurídico, de sorte que, uma vez preservado o montante global dos vencimentos, é constitucional a absorção de vantagens pessoais adquiridas em dado sistema normativo, pela adoção de remuneração paga mediante subsídio em parcela única. 
Além disso, conforme se observa dos precedentes citados, o Tribunal entende que o regime de subsídio é incompatível com outras parcelas remuneratórias de natureza mensal."
20.	Assim, não vislumbro a existência de qualquer omissão, contradição ou obscuridade nos julgados pretéritos que mereçam reparo pela via estreita dos aclaratórios.
	Em razão do exposto, VOTO por que o Tribunal adote o Acórdão que ora submeto à apreciação deste Colegiado
TCU, Sala das Sessões Ministro Luciano Brandão Alves de Souza, em 10 de maio de 2022.
ANTONIO ANASTASIA 
Relator